【裁判字號】    92,台上,3811
【裁判日期】    920710
【裁判案由】    違反貪污治罪條例
【裁判全文】
最高法院刑事判決                              九十二年度台上字第三八一一號
    上  訴  人  甲○○
右上訴人因違反貪污治罪條例案件，不服台灣高等法院高雄分院中華民國九十一年五
月一日第二審更審判決（九十年度上更(二)字第三四九號，起訴案號：台灣屏東地方法
院檢察署八十五年度偵字第五九一八、五七五二、七八一六號），提起上訴，本院判
決如左：
    主  文
原判決撤銷，發回台灣高等法院高雄分院。
    理  由
本件原判決認定上訴人甲○○於民國八十二年間擔任台灣高等法院高雄分院刑事第六
庭家股法官，為依據法令從事公務之人員，且為有審判職務之人員，緣李永清（業經
第一審法院判決無罪確定）之父李盛隆於八十一年間對林有銘提出詐欺告訴，經台灣
屏東地方法院檢察署檢察官提起公訴（八十一年度偵續字第九號），惟為台灣屏東地
方法院判決林有銘無罪（八十一年度易字第一二二三號），檢察官不服該判決，上訴
原審法院，分案由該院原刑事第六庭法官吳登輝擔任受命法官（八十二年度上易字第
一三六八號），甲○○按例為該案之陪席法官。李永清為使林有銘受詐欺之有罪判決
，以便提起民事訴訟向林有銘索賠，遂於八十二年下半年間某日，央請屏東縣誠正代
書事務所負責人李鐿峰（已經第一審法院判決無罪確定）設法疏通該案承審法官，李
鐿峰乃赴高雄市○○區○○路十六號拜訪為其舊識之甲○○，甲○○竟以其配置本院
刑事第六庭之法官且依例為該上訴案件之陪席法官，允諾影響該上訴案件，使林有銘
改判有罪，惟要求賄款新台幣（下同）一百五十萬元。李鐿峰乃將之轉告李永清，李
永清同意前揭賄款金額後，於八十二年十月十五日，由劉世邦提供其所有坐落屏東市
○○段第六三八之三號、第六四○號土地二筆及地上建號五二三號建物，向屏東市第
一信用合作社九如分社設定權利價值三百六十萬元之抵押權，而以李鐿峰名義貸得三
百萬元，並於八十二年十月二十三日匯入李鐿峰在屏東第一信用合作社萬丹分社之帳
戶，除餘款由李永清領回外，其中一百五十萬元交由李鐿峰於翌日即八十二年十月二
十四日上午六時許，以報紙包紮該一百五十萬元現金，自其家中出發於上午八時前趕
至高雄市○○區○○路十六號甲○○住所，將該一百五十萬元現金交付甲○○親收，
惟甲○○拆封後在李鐿峰要求下僅收受其中一百萬元，餘五十萬元由李鐿峰攜回。甲
○○收受上開賄款一百萬元後，於八十三年一月一日由該院調至民事第一庭，該上訴
案件於八十三年六月二十三日經承審法官劉啟陽、吳登輝、魏新和改判林有銘有罪，
然罪名係背信罪，得上訴第三審，李永清認為與其原先要求不符，多次向李鐿峰請求
退款，李鐿峰乃同意向甲○○要求退還，為甲○○所拒，李鐿峰不得已遂自行將該一
百萬元墊還李永清等情，因而撤銷第一審關於上訴人部分之判決，改判論處上訴人依
據法令從事公務之人員，對於職務上之行為收受賄賂罪刑，固非無見。
惟查：(一)、有罪判決書之事實一欄，為適用法令之依據，應將法院依職權認定與犯罪
構成要件有關之事項，詳記於事實欄。證人李鐿峰於屏東縣調查站證稱：「……於是
我親自一人到甲○○法官家（高雄市○○路十六號，詳細日期記不清），徵得甲○○
法官同意協助並告訴我需一百五十萬元予該案承審三位法官每人五十萬元始能順利達
到目的之保證後，即返家轉告李永清，……李永清遂於翌日持一百五十萬元現金（以
報紙包紮）來我住處交給我，我便於翌日早上……當面交予甲○○手中，……甲○○
拆後僅取一百萬，另將五十萬退給我……」等語（見他字卷第三十四頁），於檢察官
偵查中證稱：「是我向甲○○說他（李永清）可憐，向他說一百萬就好」等語（見偵
字第五九一八號卷第三十八頁），於第一審法院則證稱：「我當時拿了一百五十萬元
，他（指上訴人）只拿一百萬元，退還五十萬元，說他本人不要」等語（見一審訴字
卷第五十一頁），前後供證情節似未盡一致，究竟上訴人曾否以自己為該案陪席法官
之職務上行為，而行求、期約或收受賄賂？抑或僅單純利用其與受命法官同庭之職務
上機會，向行賄人施行詐術，使陷於錯誤而交付賄賂？或允為請託，並非虛偽，僅於
交款後，起意侵占？事實欠明瞭，且攸關法律之適用，原審未詳查究明，分別敘明證
人李鐿峰證詞之取捨意見，遽為判決，尚嫌速斷，併有查證未盡、理由不備之違誤。
本院前次發回意旨已詳細指明，原判決僅以證人對於上訴人拿取一百萬元，前後供述
一致，此為枝節問題，仍未就此詳予研求，而為相同推斷，其瑕疵仍然存在。(二)、有
罪之判決書，對於被告有利之證據不採納者，應記載其理由，刑事訴訟法第三百十條
第二款定有明文。原判決採認證人李鐿峰於八十五年八月三十一日上午十一時五分致
電上訴人之對話錄音作為不利上訴人判斷之依據。上訴人一再主張該通訊內容並無證
據能力，且證人即屏東調查站調查員蕭祖勇於第一審法院調查時結證該次錄音並無監
聽票（見第一審卷第一四六頁第五行），此有利於上訴人之證據何以不足採，原判決
未予說明，自有判決理由不備之違法。又上訴人對於上開其與李鐿峰之電話錄音及譯
文，主張勘驗結果，音質不清，無法判斷係何人談話而質疑其真實性（見第一審訴字
卷第七十七頁背面，原審上更(一)卷第一五六頁，原審上更(二)卷第二二八頁），並於第
一審法院審理中對法院當庭播放之錄音帶指稱「錄音帶內聲音聽不清楚」等語，且第
一審法院播放上開錄音帶並未記載勘驗之結果係內容足以辨認等（見第一審卷第七十
七頁、第七十八頁），本院前次發回意旨已詳細指明，原判決雖以經錄音及翻譯即得
辨認，仍未就此調查，亦難謂洽。(三)、測謊鑑定，係依一般人在說謊時，會產生遲疑
、緊張、恐懼、不安等心理波動現象，乃以科學方法，由鑑定人利用測謊儀器，將受
測者之上開情緒波動反應情形加以紀錄，用以判別受測者之供述是否真實。故測謊鑑
定得採為證據，以鑑定人具備專業之知識技能、事先獲得受測者之同意，所測試之問
題、其方法須具專業可靠性，與測試儀器之敏感度、感應度須運作正常為其要件。而
測謊程序可分為測前準備工作及測前會談、測謊實施中之問卷發問、測後之會談與圖
表之解讀三個階段，因此若受測人之心理、生理異常，將無法正常反應刺激，紀錄必
將發生不正確之結果，且未得受測人同意之測謊，其結果將因受測人未予配合而無法
掌握正確資訊而發生判讀錯誤之結果。又鑑定之經過及其結果，應命鑑定人以言詞或
書面報告，刑事訴訟法第二百零六條第一項定有明文。本件上訴人對於八十五年九月
四日所為測謊鑑定，除於測謊當日表達其情緒不穩，並一再抗辯未得其同意，且法院
未命鑑定人提出鑑定之經過（見偵字第五九一八號卷第六十七頁，原審上更(一)卷第一
五五頁、上更(二)卷第二二七、二二八頁），原審未就上開部分詳為審酌並命鑑定機關
（人）提出書面鑑定經過或言詞說明，並敘明其此項辯解何以不可採之理由，遽以該
證據作為認定上訴人犯行之基礎，併有疏誤。(四)、刑事訴訟法第九十五條第一款規定
：訊問被告應先告知犯罪嫌疑及所犯所有罪名，罪名經告知後，認為應變更者，應再
告知。本件檢察官對於上訴人，僅就其涉有修正前貪污治罪條例第四條第一項第五款
違背職務收受賄賂罪嫌提起公訴；原判決認上訴人之行為係犯同條例第五條第一項第
三款對於職務上之行為收受賄賂罪，但於審判期日僅告知起訴罪名及第一審變更之利
用職務上機會詐取財物罪名（見原審更(二)卷第二二○頁），並未依上開規定，告知對
於職務上之行為收受賄賂罪名，即有未合。上訴意旨指摘原判決不當，非無理由，應
認原判決仍有發回更審之原因。
據上論結，應依刑事訴訟法第三百九十七條、第四百零一條，判決如主文。
中      華      民      國    九十二    年      七      月      十      日
                              最高法院刑事第九庭
                                  審判長法官  陳  炳  煌
                                        法官  陳  正  庸
                                        法官  韓  金  秀
                                        法官  吳  信  銘
                                        法官  徐  文  亮
      右正本證明與原本無異
                                              書  記  官
中      華      民      國    九十二    年      七      月     十八     日
                                                                        Ｂ


司法院資訊處製作；財團法人民間司法改革基金會備份。
